臺灣高等法院刑事判決　　　　　　　　 96年度上易字第699號
上　訴　人　臺灣臺北地方法院檢察署檢察官
被　　　告　乙○○
被　　　告　丙○○○
上列上訴人因被告詐欺案件，不服臺灣臺北地方法院95年度易字
第2105號，中華民國96年2 月15日第一審判決（起訴案號：臺灣
臺北地方法院檢察署94年度偵緝字第 804、1228號），提起上訴
，本院判決如下：
    主  文
上訴駁回。
    理  由
一、公訴意旨略以，被告乙○○與告訴人甲○○分別係濟和國際
    有限公司、精工家具行之負責人，雙方互有生意往來多年。
    詎被告乙○○於民國（下同）91 年9月間，知悉告訴人急需
    資金週轉，竟與其妻即被告丙○○○共同基於為自己不法所
    有之犯意聯絡，至告訴人位在台北市○○區○○路496號1樓
    之上開店內，由被告乙○○向告訴人誆稱，可替告訴人調現
    週轉，惟告訴人須先簽發並交付面額為借款金額2 倍之支票
    ，以供其向金主調現云云，被告乙○○、丙○○○為獲取告
    訴人信任，更表示願分別以渠等名義簽發與借款金額相當之
    支票，交告訴人收執，作為代為調現週轉之擔保。告訴人因
    而不疑有他，遂於同年9 月間交付被告乙○○附表一所列之
    支票共12 張，票面金額共計新台幣（下同）370萬2500元，
    雙方並約定被告乙○○應於同年11月11日交付上開票面金額
    半數即18 5萬1250元之現金，而被告乙○○、丙○○○亦於
    同日簽發如附表二所列之支票共11 張，票面金額共計333萬
    9800元，交付告訴人以為履約擔保。
    然被告乙○○、丙○○○於同年11月11日並未依約交付告訴
    人該現金185萬1250 元，且渠等所開立之上開支票屆期又均
    未獲兌現，告訴人至此方知受騙。因認被告乙○○、丙○○○共同涉犯刑法第339 條第1項之詐欺取財罪嫌等語。
二、本件公訴人認被告乙○○、丙○○○共同涉犯刑法第339 條
    第1 項之詐欺取財罪嫌，無非係以被告乙○○之供述、告訴
    人之指訴、證人江春長、黃雅美之證述、法務部票據信用資
    訊連結作業查詢明細表2 份及起訴書附表一二所示支票等件
    為其主要論據。
三、訊據被告乙○○、丙○○○均堅決否認有何詐欺取財犯行，
    被告乙○○辯稱，我是告訴人的中游廠商，告訴人是我的下
    游，我沒有與告訴人約定幫他借錢，是告訴人借票給我，讓
    我去向金主借錢，告訴人交給我12 張支票，面額370萬2500
    元，沒有約定要幫他借 185萬1250元，我與我太太丙○○○
    合開11張支票給告訴人，發票日都在告訴人簽發的日期之前
    ，我與告訴人是朋友，那時我們的經濟狀況都不好，互相開
    票借來借去，我們簽發的金額相同，我簽發的面額有的比較
    少，是因為要扣除告訴人欠我的貨款，我向告訴人借票時，
    沒有約定何時還款，當時我有把握可以週轉，因我一個月的
    營業額有6、700萬元，我沒有想騙告訴人等語。被告丙○○○辯稱：我先生向告訴人借票時，我沒有在場，我先生用我
    的名義簽發支票給告訴人，是要讓告訴人比較放心等語。
四、按犯罪事實應依證據認定之，無證據不得認定犯罪事實；不
    能證明被告犯罪者，應諭知無罪之判決，刑事訴訟法第 154
    條第2 項及第301條第1項分別定有明文。次按認定不利於被
    告之事實，須依積極證據，苟積極證據不足為不利於被告事
    實之認定時，即應為有利於被告之認定，更不必有何有利之
    證據；又事實之認定，應憑證據，如未能發現相當證據，或
    證據不足以證明，自不能以推測或擬制之方法，以為裁判基
    礎。而刑事訴訟法上所謂認定犯罪事實之積極證據，係指適
    合於被告犯罪事實之認定之積極證據而言，雖不以直接證據
    為限，間接證據亦包括在內；然而無論直接或間接證據，其
    為訴訟上之證明，須於通常一般之人均不致有所懷疑，而得
    確信其為真實之程度者，始得據為有罪之認定，倘其證明尚
    未達到此一程度，而有合理之懷疑存在時，致使無從形成有
    罪之確信，根據「罪證有疑，利於被告」之證據法則，即不
    得遽為不利被告之認定（最高法院30 年上字第816號、29年
    上字第3105號、30年上字第1831號、40年台上字第86號及76
    年台上字第4986號判例意旨參照）。至告訴人之指訴，係以
    使被告受刑事訴追為目的，是以告訴人之指訴為證據方法，
    除其指訴須無瑕疵，且應有查與事實相符之佐證，始得資為
    判決之基礎（最高法院著有52年台上字第1300號及61年台上
    字第3099號判例可資參照），而所謂無瑕疵，係指被害人所
    為不利被告之陳述，與社會上一般生活經驗或卷存其他客觀
    事實並無矛盾而言；另所謂就其他方面調查認與事實相符，
    非僅以所援用之旁證足以證明被害結果為已足，尤須綜合一
    切積極佐證，除認定被告確為加害人之可能外，在推理上無
    從另為其他合理原因之假設，有一不合於此，即不能以被害
    人之陳述作為論斷之證據。又刑法第339條第1項詐欺罪之成
    立，以意圖為自己或第三人不法所有，以詐術使人將本人或
    第三人之物交付為要件，所謂以詐術使人交付，必須被詐欺
    人因其詐術而陷於錯誤，若其所用方法，不能認為詐術，亦
    不致使人陷於錯誤，即不構成該罪（最高法院46年台上字第
    260號判例意旨參照）。
五、經查：
  （一）告訴人於偵查中指稱：被告乙○○於91年9 月初到我店
        內，知道我要向花蓮企銀借款，就跟我說要幫我忙，叫
        我開實際借款金額2倍的支票給他，我本來要借150萬元
        ，他叫我開 335萬9800元的支票給他，他們夫妻開同額
        支票給我做保證，原本約定91年11月 8日把錢交給我，
        後來當天沒交給我，還叫我開40萬8000元的票給他，他
        說11月11日一定可以交給我 150萬元等語（見92年度偵
        字第10546 號卷第76、77頁），於原審審理時結證稱：
        當時被告乙○○知道我缺錢，要幫我向金主借錢，要我
        開票給他，他也開相同面額的票給我，約定在91年10月
        9日前把錢給我，（改稱）我們約好11月8日把錢拿來，
        但他沒有拿來，只說我要的錢都弄來了，但原來的票不
        夠擔保，我需要再開1張40 萬8000元的支票給他，這11
        張支票的面額是乙○○叫我開的，他說是總共要的金額
        加上利息，沒有講利息如何約定，他同時開11張支票給
        我，當時沒有發現有部分金額不同，不記得有無約定乙○○借到錢後，他自己也要用一部分，我沒有欠他貨款
        等語（見原審卷第97至100 頁），是告訴人對於被告乙○○應於何時交付借款乙節，前後指述已有不符，又就
        告訴人所簽發之附表一所示12紙支票與被告乙○○所簽
        發之附表二所示11紙支票互核以觀，其中附表一編號2.
        至9.11.所示票面金額固與附表二編號1.2.4.5.6.7.9.10.
        所示票面金額相符（附表二編號5.金額為附表一編號5.
        6.金額之總和），惟附表一編號1.10.12.所示票面金額則
        與附表二編號3.8.11.所示票面金額並不相同，與告訴人
        所指被告乙○○於收受附表一支票之同時，簽發同額支
        票供借款擔保乙節不符，而告訴人復未能清楚交代上開
        支票面額不符之原因為何，甚且對於利息如何計算及還
        款日期等均毫不知情，倘告訴人交付票據確係供自己借
        款週轉之目的，何以對於利息、還款日期等借貸關係重
        要之點何以漠不關心？是以告訴人之前開指訴既有可議
        ，即難遽為不利於被告乙○○、丙○○○之認定。
  （二）證人江春長於偵查中結證稱：當時乙○○夫妻做生意有
        困難，拿告訴人的票向我週轉200 多萬元，乙○○說是
        做生意的客票，沒有說週轉的錢是告訴人要借的，我不
        認識告訴人，我手上也有乙○○夫妻的票2、300萬元，
        他們總共向我借款4、500萬元等語（見94年度偵緝字第
        804 號卷第71、72頁），又證人黃雅美於偵查中結證稱
        ：乙○○、丙○○○有拿告訴人的票向我借錢，乙○○
        說他是中盤商，我跟告訴人是下游的家具行，乙○○說
        告訴人的票是給付貨款的票等語（見同偵查卷第77 頁）
        ，是依證人江春長、黃雅美所述，僅能證明被告乙○○
        、丙○○○曾持告訴人簽發之支票向渠等借款之事實，
        尚不能證明被告乙○○、丙○○○對告訴人有何施用詐
        術之行為，況依證人江春長所述，被告乙○○持告訴人
        之支票向其借款高達200 餘萬元部分，亦與告訴人所述
        其簽發如附表一所示之票面金額（合計370 萬2500元）
        為借款金額之2 倍乙節不符，是公訴人所舉上開證人之
        證述，仍不足以作為被告乙○○、丙○○○施用詐術之
        佐證。
  （三）再者，被告丙○○○從未與告訴人洽談借款事宜乙節，
        業據告訴人結證稱：跟我談開票調現的人都是乙○○，
        丙○○○沒有參與等語在卷（見原審卷第100 頁），且
        被告乙○○亦不否認附表二編號7.至11.之支票，係其以
        被告丙○○○之名義所簽發，是尚難遽認被告丙○○○
        有何施用詐術之行為分擔。此外，卷附法務部票據信用
        資訊連結作業查詢明細表2 份，僅能證明被告乙○○所
        經營之濟和國際有限公司及被告丙○○○均自91年11月
        11日起開始退票之事實，惟被告乙○○係於91 年9、10
        月間交付如附表二所示之支票，業據告訴人結證在卷（
        見原審卷第97頁），可見斯時被告乙○○所經營之濟和
        國際有限公司及被告丙○○○均尚無票據信用不良情事
        ，是上開證據亦不足以認定被告乙○○於交付上開支票
        予告訴人時，自始即有不法所有之意圖，自不能因被告
        乙○○事後週轉不靈，即謂其自始即有詐欺之故意。
六、綜上所述，本件告訴人之指訴有所瑕疵，且公訴人所舉之前
    開論據，均不足以認定被告乙○○、丙○○○有施用詐術使
    告訴人陷於錯誤而交付財物之情形，尚難以被告乙○○事後
    週轉不靈及所交付予告訴人之支票退票，即謂渠等成立詐欺
    犯行，此外，復查無其他積極證據足資證明渠等有何公訴人
    所指之上開犯行，既不能證明渠等犯罪，揆諸前揭說明，自
    應諭知無罪之判決。
七、原審諭知被告等無罪之判決，并無違誤。公訴人循告訴人之
    請求，提起上訴，空言不服為無理由，其上訴，應於駁回。
據上論斷，應依刑事訴訟法第368條，判決如主文。
本案經檢察官黃全祿到庭執行職務。
中　　華　　民　　國　　96　　年　　5 　　月　　30　　日
                　刑事第五庭　審判長法　官　陳祐治
                                　　法　官　張傳栗
                                　　法　官　吳啟民
以上正本證明與原本無異。
不得上訴。
                                　　書記官　蔡慧娟
中　　華　　民　　國　　96　　年　　5 　　月　　30　　日
附表一
   ┌──┬────────┬───────┬─────┬────┬─────┐
 　│編號│      付款銀行  │    帳   號   │  發票人　│支票號碼│  票面金額│
 　├──┼────────┼───────┼─────┼────┼─────┤
 　│ 1　│遠東企銀永吉分行│00000000000000│  甲○○  │ 0000000│ 25萬6,700│
 　├──┼────────┼───────┼─────┼────┼─────┤
   │ 2  │遠東企銀永吉分行│00000000000000│  甲○○  │ 0000000│ 31萬4,000│
 　├──┼────────┼───────┼─────┼────┼─────┤
   │ 3  │遠東企銀永吉分行│00000000000000│  甲○○  │ 0000000│ 33萬1,000│
 　├──┼────────┼───────┼─────┼────┼─────┤
   │ 4  │遠東企銀永吉分行│00000000000000│  甲○○  │ 0000000│ 33萬6,800│
 　├──┼────────┼───────┼─────┼────┼─────┤
   │ 5  │臺東企銀臺北分行│0000000000000 │精工家俱行│ 0000000│ 14萬3,000│
 　├──┼────────┼───────┼─────┼────┼─────┤
   │ 6  │臺東企銀臺北分行│0000000000000 │精工家俱行│ 0000000│ 24萬3,000│
 　├──┼────────┼───────┼─────┼────┼─────┤
   │ 7  │臺東企銀臺北分行│0000000000000 │精工家俱行│ 0000000│ 37萬9,000│
 　├──┼────────┼───────┼─────┼────┼─────┤
   │ 8  │臺東企銀臺北分行│0000000000000 │精工家俱行│ 0000000│ 23萬8,000│
 　├──┼────────┼───────┼─────┼────┼─────┤
   │ 9  │花蓮企銀中和分行│00000000000   │精工家俱行│ 0000000│ 35萬4,000│
 　├──┼────────┼───────┼─────┼────┼─────┤
   │ 10 │花蓮企銀中和分行│00000000000   │精工家俱行│ 0000000│ 31萬6,000│
 　├──┼────────┼───────┼─────┼────┼─────┤
   │ 11 │花蓮企銀中和分行│00000000000   │精工家俱行│ 0000000│ 38萬3,000│
 　├──┼────────┼───────┼─────┼────┼─────┤
   │ 12 │花蓮企銀中和分行│00000000000   │精工家俱行│ 0000000│ 40萬8,000│
 　└──┴────────┴───────┴─────┴────┴─────┘
 附表二
   ┌──┬───────────┬───────┬─────┬────┬─────┐
 　│編號│      付款銀行        │    帳   號   │  發票人　│支票號碼│  票面金額│
 　├──┼───────────┼───────┼─────┼────┼─────┤
 　│ 1　│第一信用合作社南港分行│000000000     │  乙○○  │  61602 │ 37萬9,000│
 　├──┼───────────┼───────┼─────┼────┼─────┤
   │ 2  │第一信用合作社南港分行│000000000     │  乙○○  │  64899 │ 23萬8,000│
 　├──┼───────────┼───────┼─────┼────┼─────┤
   │ 3  │第一信用合作社南港分行│000000000     │  乙○○  │  66959 │ 11萬0,000│
 　├──┼───────────┼───────┼─────┼────┼─────┤
   │ 4  │第一信用合作社南港分行│000000000     │  乙○○  │  64880 │ 35萬4,000│
 　├──┼───────────┼───────┼─────┼────┼─────┤
   │ 5  │第一信用合作社南港分行│000000000     │  乙○○  │  66911 │ 38萬6,000│
 　├──┼───────────┼───────┼─────┼────┼─────┤
   │ 6  │第一信用合作社南港分行│000000000     │  乙○○  │  66946 │ 31萬4,000│
 　├──┼───────────┼───────┼─────┼────┼─────┤
   │ 7  │第一信用合作社南港分行│000000000     │ 丙○○○ │  67835 │ 33萬1,000│
 　├──┼───────────┼───────┼─────┼────┼─────┤
   │ 8  │第一信用合作社南港分行│000000000     │ 丙○○○ │  65638 │ 20萬0,000│
 　├──┼───────────┼───────┼─────┼────┼─────┤
   │ 9  │第一信用合作社南港分行│000000000     │ 丙○○○ │  65637 │ 38萬3,000│
 　├──┼───────────┼───────┼─────┼────┼─────┤
   │ 10 │第一信用合作社南港分行│000000000     │ 丙○○○ │  67828 │ 33萬6,800│
 　├──┼───────────┼───────┼─────┼────┼─────┤
   │ 11 │第一信用合作社南港分行│000000000     │ 丙○○○ │  67852 │ 30萬8,000│
 　└──┴───────────┴───────┴─────┴────┴─────┘
